【裁判字號】    99,上易,141
【裁判日期】    990311
【裁判案由】    妨害名譽
【裁判全文】
臺灣高等法院臺中分院刑事判決         99年度上易字第141號
上  訴  人
即  被  告  丙○○
上列上訴人因妨害名譽案件，不服臺灣臺中地方法院98年度易字
第3477號中華民國98年12月15日第一審判決（起訴案號：臺灣臺
中地方法院檢察署98年度偵字第15032號），提起上訴，本院判
決如下：
    主  文
原判決撤銷。
丙○○公然侮辱人，處拘役參拾日，如易科罰金以新台幣壹千元
折算壹日。
    事  實
一、丙○○係臺中縣大肚鄉○○道國中總務處幹事，因懷疑同校
    教務處幹事丁○○偷竊校內物品，竟於民國九十八年四月一
    日上午十一時許，在該校校長室，在校長、人事主任、總務
    主任、教務主任與丁○○等人在場對丁○○稱：「你在做賊
    ，你弟弟在當警察，你真丟臉，還說，你烏龜烏龜，你不要
    臉，在你的倉庫點了那麼多贓貨你還講，你那兩台（線鋸機
    ）還從菜園搬過去，你賤到這種地步，學校贓貨…」等語，
    以此方式，而辱罵並指摘足以毀損丁○○名譽之事，使在場
    之人得以共見共聞。
二、案經丁○○訴由臺中縣警察局烏日分局報請臺灣臺中地方法
    院檢察署檢察官偵查後聲請簡易判決處刑。
    理  由
甲、有罪部份：
一、訊據被告坦承有於上開時地有上開言行，核與告訴人丁○○
    指述情節相符，事證明確，應依法論科。
二、按刑法分則中公然二字之意義，祇以不特定人或多數人得以
    共見共聞之狀況為已足（司法院院字第2033號參照），本件
    被告既有對告訴人丁○○稱：「你在做賊，你弟弟在當警察
    ，你真丟臉，還說，你烏龜烏龜，你不要臉，在你的倉庫點
    了那麼多贓貨你還講，你那兩台（線鋸機）還從菜園搬過去
    ，你賤到這種地步，學校贓貨…」等語，上開言語有：「你
    在做賊出言「烏龜、不要臉、賤」等抽象之漫罵，自係對告
    訴人予以侮辱，而現場為校長室，有校長、人事主任、總務
    主任、教務主任等多數人，依前開說明，已符合公然之要件
    ，被告辯稱伊未公然侮辱云云，核不可採。核被告所為係犯
    刑法第三百零九條第一項之公然侮辱罪。
三、原審認被告犯行事證明確，予以論罪科刑，固非無見，惟查
    被告所為並不構成誹謗罪責，於後另述，乃原判決竟論被告
    以誹謗罪，被告上訴指摘原判決不當為有理由。原判決既有
    上述可議之處，自無可維持，應由本院將原判決撤銷改判。
    爰審酌被告與告訴人為學校同事不思理性處事，用詞辱罵，
    有違社會良善風氣並致告訴人名譽受損，且堅持不向告訴人
    道歉，致無法達成和解，暨被告素行、智識、犯罪動機、手
    段，態度尚可等一切情狀，量處如主文所示之刑，並均諭知
    易科罰金之折算標準。
乙、不另為無罪之諭知部份：
一、公訴意旨略以被告上開指摘告訴人言語，另涉犯犯刑法第三
    百十條第一項誹謗罪。
二、訊之被告固坦承有於上開時地為上開言論，然否認有誹謗之
    犯行，辯稱伊有多項事證，合理懷疑告訴人有多次偷竊校產
    之行為，並無誹謗之故意等語。
三、按對於所誹謗之事，能證明其為真實者，不罰，刑法第三百
    十條第三項前段定有明文，復依司法院大法官釋字第509 號
    解釋文闡釋：言論自由為人民之基本權利，憲法第十一條有
    明文保障，國家應給予最大限度之維護，俾其實現自我、溝
    通意見、追求真理及監督各種政治或社會活動之功能得以發
    揮．．．至刑法第三百十條第三項前段以對誹謗之事，能證
    明其為真實者不罰，係針對言論內容與事實相符者之保障，
    並藉以限定刑罰權之範圍，非謂指摘或傳述誹謗事項之行為
    人，必須自行證明其言論內容確屬真實，始能免於刑責。惟
    行為人雖不能證明言論內容為真實，但依其所提證據資料，
    認為行為人有相當理由確信其為真實者，即不能以誹謗罪之
    刑責相繩，亦不得以此項規定而免除檢察官或自訴人於訴訟
    程序中，依法應負行為人故意毀損他人名譽之舉證責任，或
    法院發現其為真實之義務。
四、經查證人即大道國中校長乙○○於本院證稱：98年4月1日召
    開協調會，係因警察到學校表示被告要告丁○○竊盜，而向
    伊要被告資料，本件係因學校的報廢品拍賣，被告反應丁○
    ○有搬學東西，伊指派會計主任、事務股長會同丙○○去看
    ，回報丁○○確實有搬學校東西，但丁○○表示搬錯東西，
    將物品搬回學校。因為那些不是拍賣的東西，但丁○○卻搬
    去他家的倉庫，剛開始丙○○只是說丁○○搬錯了學校的東
    西。足以證明被告所辯丁○○有搬學校東西乙節為真實可採
    。丁○○搬了學校東西，如係搬錯，因無竊盜之故意，並不
    構成竊盜罪，如係有不法之所有之意圖，則可能成立竊盜罪
    。且被告確有報案提告丁○○竊盜，其後經台灣台中地方法
    院檢察署處分不起訴，此有該署九十九年偵字第九０七號不
    起訴處分書附卷可稽。足以證明被告稱丁○○有竊盜學校物
    品，乃有其相當合理懷疑之理由。依前開三之說明，被告有
    相當理由確信其為真實者，即不能以誹謗罪之刑責相繩，此
    外檢察官並未舉證被告有誹謗之故意，應認被告此部份之罪
    嫌不足，惟因公訴人認被告此部份犯行與前開有罪部份有想
    像競合犯關係，屬裁判上一罪，爰不另為無罪之諭知。
據上論結，應依刑事訴訟法第三百六十九條第一項前段、第三百
六十四條、第二百九十九條第一項前段、刑法第三百零九條第一
項、第四十一條第一項前段、第五十五條，刑法施行法第一條之
一第一項、第二項前段，判決如主文。
本案經檢察官甲○○到庭執行職務。
中    華    民    國    99    年    3     月    11    日
            刑事第四庭    審判長法  官  洪  耀  宗
                                法  官  許  文  碩
                                法  官  蔡 王 金 全
上列正本證明與原本無異。
不得上訴。
                                書記官  金  珍  華
中    華    民    國    99    年    3     月    12    日

司法院資訊處製作；財團法人民間司法改革基金會備份。
